---
title: "Pruebas de hipótesis - no paramétricas"
author: "Seminario"
date: " "
output: 
  html_document:
    code_folding: hide
---

```{r setup, include=FALSE}
knitr::opts_chunk$set(echo = TRUE, comment = NA)
```



# **Prueba de signos**



```{r, message=FALSE}
# install.packages("BSDA")
library(BSDA)

# Ho: Me <= 15  
# Ha: Me >  15
x=c(16, 15, 12, 17, 18, 14, 16, 14, 16, 17, 19, 16, 14, 21, 20, 16, 16, 16)
#   +       -   +    +   -   +  -    +   +  +    +   -  +    +  +    +   +
SIGN.test(x, md = 15,alternative = "greater")

```

# Prueba de rachas

Ho : muestra aleatorio 
Ha:  muestra no aleratoria

```{r}
library("randtests")

x=c(16, 15, 12, 17, 18, 14, 16, 14, 16, 17, 19, 16, 14, 21, 20, 16, 16, 16)
runs.test(x)

```

Como el valor-p > alpha (0.05), entonces no rechazamos Ho. Asumimos que la muestra es aleatoria.


# **Prueba chicuadrado de independencia** 

|                |Urbano    |Rural   | Total |
|:--------------|----------:|-------:|------:|
|Calificación   |           |        |       |
|Bueno          |20         |11      |31     |
|Regular        |40         | 8      |18     |
|Malo           |15         | 6      |21     |
|Total          |75         |25      |100    | 

Ho : Lugar de residencia es independiente de la calificación
Ha : las variables no son independientes

```{r}
m=c(20,40,15,11,8,6)
m=as.table(matrix(m,nrow=3))
rownames(m)=c("Bueno", "Regular", "Malo")
colnames(m)=c("Urbano", "Rural")
m

chisq.test(m)
```


$\alpha = 0.05$

Como valor-p = 0.1543 > 0.05 = a , entonces  no se rechaza Ho. 

Asumimos que las variables residencia y calificación son independientes


# **Prueba chi-cuadrado de bondad de ajuste**

Ho: X sigue una determinadas distribución (Ej. uniforme)
Ha: X no sigue el modelo seleccionado 

```{r}
obs=c(33,22,21,24)
sum(obs)
esp=c(0.25,0.25,0.25,0.25)
chisq.test(x=obs, p=esp)

```



# **Prueba Kruskal Walis**




p-value = 0.308 , indica que no se rechaza Ho, es decir que la distribución en el uso de los porta-objetos es uniforme








