---
title: "**Creando cartas de control**"
author: "Seminario"
date: " "
output: 
  html_document:
    code_folding: hide
---

```{r setup, include=FALSE}
knitr::opts_chunk$set(echo = TRUE, comment = NA)
```

<br/><br/>


# **Cartas de control**

<br/>

La función básica del gráfico de control es determinar si un proceso es estable o no. 

Los límites de control superior e inferior (es decir, UCL y LCL) reflejan los valores máximos y mínimos aceptables. Los límites de control se definen utilizando principios y cálculos estadísticos estándar para eventualmente establecer medios accesibles para un proceso sólido. 

Básicamente, los límites de control ayudan a identificar los puntos en los que se deben tomar medidas correctivas para evitar un desempeño extraño e inusual. Un proceso se clasifica como fuera de control cuando un punto de datos excede un límite de control o, alternativamente, siete puntos consecutivos del gráfico están por encima o por debajo de la media.

<br/><br/>

### **Leer la base de datos**

A continuación, se lee desde R, el archivo que contiene la información. Se utiliza un pequeño conjunto de datos que consta de veinte observaciones para trazar un gráfico de barras $x$ básico cuando $n=1$ como una sola columna en una tabla para los fines de este ejercicio.

<br/>

```{r}
library(readxl)
Ejemplo <- read_excel("data/Ejemplo2.xlsx")
summary(Ejemplo)
plot(Ejemplo)
plot(Ejemplo, type = "b")
```


<br/><br/><br/>

### **Parte 1: Usando el paquete qcc**

<br/>

```{r}
library(qcc)

```

<br/><br/>

```{r}
qcc(data = Ejemplo$Temperatura,
type = "xbar.one",
plot = TRUE)
```

<br/><br/>

Como se mostró, **qcc** produjo un gráfico que incluía otra información, como límites de control. El valor inaceptable está codificado por colores y se muestra en rojo.

<br/><br/>

### **Referencias**

* https://www.r-bloggers.com/producing-a-control-chart-in-r-an-application-in-analytical-chemistry/
* http://blog.yhat.com/posts/quality-control-in-r.html
* J. Marriott, How to make Schewhart control charts in R, Jan 2017 ```

<br/><br/><br/>

###  **Parte 2: Usando el paquete qicharts**

<br/>

```{r}
library(qicharts)
        
```

<br/>

```{r}
CartaTemperatura<-qic(y=Ejemplo$Temperatura)
summary(CartaTemperatura)
```

<br/>

```{r}
Carta<-qic(y = Ejemplo$Temperatura, x = Ejemplo$Dia, chart = 'i')
```

<br/>

```{r}
Carta<-qic(y = Ejemplo$Temperatura, x = Ejemplo$Dia, chart = 'i')
m=mean(Ejemplo$Temperatura)
s=sd(Ejemplo$Temperatura)
abline(h=m+s,col = "red")
abline(h=m-s,col = "red")

abline(h=m+2*s,col = "blue")
abline(h=m-2*s,col = "blue") 

abline(h=m+3*s,col = "green")
abline(h=m-3*s,col = "green")
```

<br/><br/>